【裁判字號】    90,台上,1247
【裁判日期】    900719
【裁判案由】    確認選舉決議不存在等
【裁判全文】
最高法院民事判決                                九十年度台上字第一二四七號
    上  訴  人  乙 ○ ○
                丙○○○
                甲 ○ ○
    被 上訴 人  屏東縣家事服務業職業工會
    法定代理人  陳 錦 清
右當事人間請求確認選舉決議不存在等事件，上訴人對於中華民國八十八年十二月二
十八日台灣高等法院高雄分院第二審判決（八十八年度上字第一○四號），提起上訴
，本院判決如左：
    主  文
上訴駁回。
第三審訴訟費用由上訴人負擔。
    理  由
本件上訴人主張：被上訴人工會於民國八十七年三月十四日召開第四屆第一次會員代
表大會改選理、監事暨屏東縣總工會代表時，因會員張明宗窺刺投票並指示他人投票
，且發生選舉人未經簽名領取選票、冒領選票、多領選票、大會主席徐來貴遭非會員
黃德勝強行架離會場及唱票者非大會指定之人員等違法舞弊情事，終由主席徐來貴宣
布大會選舉無效等情，爰依民法第五十六條之規定，先位聲明求為確認系爭會員代表
大會選舉之決議不存在，並以備位聲明求為撤銷該大會決議之判決。
被上訴人則以：伊工會召開系爭會員代表大會，改選理、監事及屏東縣總工會代表，
並無上訴人所指違法舞弊之情事，所為召集程序及決議方法均屬合法。該大會主席徐
來貴因所獲選票不足，無法連任，乃故意宣告大會選舉無效，尚不影響大會決議之有
效性等語，資為抗辯。
原審斟酌全辯論意旨及調查證據之結果，以：本件上訴人主張被上訴人召開系爭會員
代表大會，改選九名理事、三名監事暨屏東縣總工會代表，會中主席徐來貴與黃德勝
發生爭執及由徐某於會後宣布選舉無效經載明會議紀錄等事實，固為被上訴人所不爭
，並有上訴人提出之被上訴人章程及該次會議紀錄足憑，自堪信為真實。惟依台灣屏
東地方法院檢察署八十七年度偵字第二八四○號徐來貴告訴蔡文武、黃德勝、張明宗
三人妨害自由等案件偵查中證人管雪彬（即在場監票人）之證詞、告訴人徐來貴前後
不一之陳述暨被告蔡文武、黃德勝之供述，並參諸系爭會員代表大會主席徐來貴未經
當選理事及徐某嗣後對上開蔡文武等三人妨害自由等案件表示出於誤會而撤回告訴等
情觀之，具見上訴人所舉證人徐來貴之證詞，尚不能證明系爭會員代表大會，委有上
訴人所指張明宗窺刺並指示他人投票及主席徐來貴遭非會員黃德勝強行架離會場等情
事。且上訴人提及選舉有人冒領選票、多領選票或未簽名領票一節，經查該次選舉程
序係由黃林惠美唱名、蕭鈴茹發票並按簽到簿唱名發票，每人均領取理、監事及總工
會代表選票各一張，若有領取選票者即在簽到簿上打勾，其非本人到場者，該代理人
應持本人委託書代為領票並投票，代理人祇能受一人委託，此情不惟經證人黃林惠美
及蕭鈴茹分證屬實，復為兩造所不爭，即依系爭會員代表大會會議紀錄及簽到簿所載
該會議經本人及代理人領票之人數合計七十八人，亦與第一審法院勘驗系爭會員代表
大會選票結果得知理、監事暨總工會代表三者「有圈選之非空白票」同為七十八張等
情一致，益見該選舉殊無多領選票或未簽名領票等情形，另上訴人更不能證明被上訴
人選舉有何冒領選票情事，自難憑信上訴人之主張為真。又系爭會員代表大會並無上
訴人所指之暴力或選舉舞弊等情事，既如前述，復經當場開票及宣布選舉結果，則其
決議程序即符合人民團體選舉罷免辦法第四十一條之規定而為有效，殊不因唱票人是
否變更或大會主席宣布選舉無效並於會議紀錄載明，致影響其選舉之有效性，上訴人
主張被上訴人系爭會員代表大會選舉之決議有上述違法舞弊情事，即非足採。從而，
上訴人依民法第五十六條之規定，先位聲明請求確認系爭會員代表大會選舉之決議不
存在，並以備位聲明訴請撤銷該大會選舉之決議，均非有據，不應准許，為其心證之
所由得，並說明陳錦清為被上訴人法定代理人之適法性及上訴人其他聲明證據不予斟
酌之理由，因而維持第一審所為上訴人敗訴之判決，駁回其上訴。查系爭會員代表大
會選舉並無上訴人所指之違法舞弊情事，復經當場開票宣布選舉結果，既為原審合法
確定之事實，且有該會議紀錄「十三開票結果欄」載明被上訴人理事、監事及總工會
會員代表之得票數（見一審卷五六、五七頁），具見該選舉已具備人民團體選舉罷免
辦法第四十一條所稱「由會議主席或其指定人員宣布選舉結果」之要件，殊難因大會
主席另宣布選舉無效並於會議紀錄次欄載明，即逕認其決議為無效，上訴人指原判決
違反上開人民團體選舉罷免辦法第四十一條之規定，自難謂合。又上訴人指被上訴人
法定代理人已因法院另案撤銷假處分之裁定而未經合法代理一節，微論該撤銷假處分
之裁定業經相對人提起抗告在案，且該撤銷假處分之裁定亦與陳錦清是否仍為被上訴
人之法定代理人無涉，尤難因之逕謂被上訴人法定代理權有所欠缺。原審本於上開理
由而為上訴人敗訴之判決，經核於法並無違背。上訴論旨，仍執陳詞，另以原審取捨
證據、認定事實之職權行使及其他與判決結果無涉之理由，指摘原判決不當，求予廢
棄，非有理由。
據上論結，本件上訴為無理由，依民事訴訟法第四百八十一條、第四百四十九條第一
項、第七十八條，判決如主文。
中      華      民      國     九十     年      七      月     十九     日
                              最高法院民事第五庭
                                  審判長法官  朱  錦  娟
                                        法官  顏  南  全
                                        法官  蘇  達  志
                                        法官  許  澍  林
                                        法官  陳  碧  玉
      右正本證明與原本無異
                                              書  記  官
中      華      民      國     九十     年      七      月    二十七    日


司法院資訊處製作；財團法人民間司法改革基金會備份。
